ACORDAO-COMPLETO-2473572

ACÓRDÃO 1371/2021 ATA 20/2021 - PLENÁRIO

VISTOS, relatados e discutidos estes embargos de declaração opostos por Angraporto Offshore Logística Ltda., Mauro Luiz Soares Zamprogno, João Baptista Zamprogno Pereira e Luiz Carlos Rangel Rodrigues contra o Acórdão 537/2021-TCU-Plenário, por meio do qual o Tribunal julgou recursos de reconsideração interpostos contra deliberação que apreciou tomada de contas especial instaurada em razão dos indícios de irregularidades identificados a partir da "Operação Águas Profundas" relacionados a contratos de manutenção de plataformas celebrados pela Petróleo Brasileiro S.A. (Petrobras) ,
ACORDAM os Ministros do Tribunal de Contas da União, reunidos em Sessão do Plenário, diante das razões expostas pelo Relator, em:
9.1. com fundamento nos arts. 32, inciso II, e 34 da Lei 8.443/1992, conhecer e rejeitar os presentes embargos de declaração;
9.2. dar ciência deste acórdão aos embargantes.

Embargos de declaração opostos em face de acórdão que julgou recursos de reconsideração interpostos contra deliberação que apreciou tomada de contas especial instaurada devido a irregularidades relacionadas com o escopo da "Operação Águas Profundas".

Petróleo Brasileiro S.A.

3. Recorrentes: Angraporto Offshore Logística Ltda. (05.751.192/0001-91); Mauro Luiz Soares Zamprogno (XXX.770.497-XX); João Baptista Zamprogno Pereira (XXX.563.537-XX); Luiz Carlos Rangel Rodrigues (XXX.769.457-XX).

13.1. Ministros presentes: Ana Arraes (Presidente), Benjamin Zymler, Aroldo Cedraz, Bruno Dantas (Relator), Vital do Rêgo e Jorge Oliveira.
13.2. Ministros-Substitutos convocados: Marcos Bemquerer Costa, André Luís de Carvalho e Weder de Oliveira.

ACORDAO-COMPLETO-2548282

Acórdão de Relação 1921/2022 - Plenário

Acórdão de Relação

Carlos Heleno Netto Barbosa

ESTALEIRO MAUA SA

TRF-1

ESTALEIRO MAUA S/A

BRUNO DANTAS

Ministro Bruno Dantas.

Trata-se de embargos de declaração opostos por Angraporto Offshore Logística Ltda. e Mauro Luiz Soares Zamprogno (peça 821) e por João Baptista Zamprogno Pereira e Luiz Carlos Rangel Rodrigues (peça 840) em face do Acórdão 537/2021-TCU-Plenário, por meio do qual o Tribunal julgou recursos de reconsideração interpostos contra deliberação que apreciou tomada de contas especial instaurada em razão dos indícios de irregularidades identificados a partir da "Operação Águas Profundas" relacionados a contratos de manutenção de plataformas celebrados pela Petróleo Brasileiro S.A. (Petrobras) .
2.	No que interessa à Angraporto Offshore Logística Ltda. e a Mauro Luiz Soares Zamprogno, o acórdão embargado negou provimento aos seus recursos de reconsideração e manteve o julgamento pela irregularidade de suas contas, com a imputação de débito e multa, a declaração de inidoneidade da empresa e a inabilitação do seu sócio para o exercício de cargo em comissão ou função de confiança. Em relação a João Baptista Zamprogno Pereira e a Luiz Carlos Rangel Rodrigues, o acórdão recorrido deu provimento parcial aos seus recursos de reconsideração para reduzir as multas a eles aplicadas.
3.	Cientes do teor do Acórdão 537/2021-TCU-Plenário em 26/3/2021 (peças 807, 808 e 819) , Angraporto Offshore Logística Ltda. e Mauro Luiz Soares Zamprogno opuseram os presentes embargos em 3/5/2021 (peça 821) . Por sua vez, João Baptista Zamprogno Pereira e Luiz Carlos Rangel Rodrigues foram notificados em 20/4/2021 (peças 827, 828 e 831) e opuseram os presentes embargos em 3/5/2021 (peça 840) .
4.	Nesta oportunidade, Angraporto Offshore Logística Ltda. e Mauro Luiz Soares Zamprogno alegam que a deliberação recorrida estaria eivada de contradição no que diz respeito à prescrição quando afirmou que o TCU deveria seguir a jurisprudência do STF no caso do Tema 899, mas deixou de analisar a alegação dos recorrentes acerca deste ponto. Alegam ainda ter havido omissão sobre o argumento de que a decisão embargada teria se baseado exclusivamente nos elementos de informação constantes do inquérito policial, tratando-os como se fossem prova. 
5.	Diante das questões aduzidas, os recorrentes finalizam o expediente com o seguinte pedido:
"Pelo exposto, requer seja a contradição e a omissão acima apontadas devidamente sanadas e/ou esclarecidas, para a integração e aperfeiçoamento do julgado, com eficácia modificativa, para o fim de analisar a alegação de:
a) prescrição formulada pelos ora Embargantes, ex vi do Tema 899 da Jurisprudência do STF e, ao final, acolhê-la, dando-se, nessa parte, provimento ao Recurso de Reconsideração dos ora Embargantes, e afastando as condenações prescritas.
b) ausência de prova para a condenação, uma vez que essa está baseada exclusivamente em elementos de informação colhidos na fase de inquérito, por ofensa ao art. 155 do CPP, aplicável analogicamente ao processo sancionador do TCU, dando-se provimento integral ao Recurso de Reconsideração dos ora Embargantes para afastar as condenações por falta de provas e arquivar a Tomada de Contas em relação a eles."
6.	João Batista Zamprogno Pereira e Luiz Carlos Rangel Rodrigues alegam preliminarmente a incidência da prescrição da pretensão punitiva, com a aplicação do prazo quinquenal da Lei 9.873/1999, conforme entendimento do STF no Mandado de Segurança 32.201/DF. Em seguida, argumentam que a decisão embargada apresentaria omissão quanto à alegação de que não havia entendimento sedimentado do TCU à época dos fatos sobre a necessidade de repetição de convite com menos de três licitantes.
7.	Os embargantes alegam também contradição em relação ao fato de que João Batista Zamprogno teria comprovado a emissão de convite para seis empresas, mas a decisão embargada teria afirmado de modo genérico que o recorrente não conseguiu comprovar a emissão dos convites. Por fim, expõem o contexto de aquecimento do mercado à época dos fatos para justificar as práticas adotadas nas contratações da Petrobras. Com base no exposto, os embargantes pedem que sejam afastadas as sanções impostas no item 9.4 do Acórdão 537/2021-TCU-Plenário.
	É o relatório.

8.1. Carlos Roberto Siqueira Castro (20.015/OAB-DF) e outros, representando João Baptista Zamprogno Pereira e Luiz Carlos Rangel Rodrigues;  
8.2. Rodrigo Mattos Vieira de Almeida (57.465/OAB-RJ) e outros, representando Angraporto Offshore Logística Ltda e Mauro Luiz Soares Zamprogno.

Subprocurador-Geral Paulo Soares Bugarin.

TOMADA DE CONTAS ESPECIAL. INVESTIGAÇÃO DA LEGITIMIDADE E ECONOMICIDADE DE ATOS E CONTRATOS CELEBRADOS PELA PETROBRAS. OPERAÇÃO "ÁGUAS PROFUNDAS". JULGAMENTO DAS CONTAS PELA IRREGULARIDADE/REGULARIDADE COM RESSALVAS. DÉBITO. MULTA. INABILITAÇÃO PARA O EXERCÍCIO DE CARGO EM COMISSÃO OU FUNÇÃO DE CONFIANÇA NO ÂMBITO DA ADMINISTRAÇÃO PÚBLICA. DECLARAÇÃO DE INIDONEIDADE PARA CONTRATAR COM A ADMINISTRAÇÃO PÚBLICA FEDERAL. RECURSOS DE RECONSIDERAÇÃO. CONHECIMENTO. NÃO PROVIMENTO EM RELAÇÃO AOS RECORRENTES QUE FORAM CONDENADOS EM DÉBITO E MULTA DO ART. 57 DA LEI 8.443/1992 E QUE FORAM DECLARADOS INIDÔNEOS. PROVIMENTO PARCIAL OU TOTAL AOS RECORRENTES QUE FORAM MULTADOS COM BASE NO ART. 58 DA LEI 8.443/1992. EMBARGOS DE DECLARAÇÃO. AUSÊNCIA DE CONTRADIÇÃO OU OMISSÃO. CONHECIMENTO E REJEIÇÃO.

TOMADA DE CONTAS ESPECIAL (TCE)

Secretaria de Recursos (Serur); Secretaria de Fiscalização de Infraestrutura de Petróleo e Gás Natural (SeinfraPetróleo).

Trata-se de embargos de declaração opostos por Angraporto Offshore Logística Ltda. e Mauro Luiz Soares Zamprogno (peça 821) e por João Baptista Zamprogno Pereira e Luiz Carlos Rangel Rodrigues (peça 840) em face do Acórdão 537/2021-TCU-Plenário, por meio do qual o Tribunal julgou recursos de reconsideração interpostos contra o Acórdão 1800/2018-TCU-Plenário, deliberação que decidiu o mérito desta tomada de contas especial.
Originalmente, esta TCE foi instaurada em razão dos indícios de irregularidades relacionados a contratos de manutenção de plataformas celebrados pela Petróleo Brasileiro S.A. (Petrobras) envolvendo empresas e empregados investigados pelo Ministério Público Federal e pela Polícia Federal na operação denominada "Águas Profundas", realizada em julho de 2007. 
No que interessa à Angraporto Offshore Logística Ltda. e a Mauro Luiz Soares Zamprogno, o acórdão embargado negou provimento aos seus recursos de reconsideração e manteve o julgamento pela irregularidade de suas contas, com a imputação de débito e multa, a declaração de inidoneidade da empresa e a inabilitação do seu sócio para o exercício de cargo em comissão ou função de confiança. Em relação a João Baptista Zamprogno Pereira e a Luiz Carlos Rangel Rodrigues, o acórdão recorrido deu provimento parcial aos seus recursos de reconsideração para reduzir as multas a eles aplicadas.
Nesta oportunidade, os embargantes alegam que a deliberação recorrida estaria eivada de omissões e contradições, conforme descrito no relatório que compõe esta deliberação.
Satisfeitos os requisitos atinentes à espécie, os presentes embargos devem ser conhecidos, com fundamento nos arts. 32, inciso II, e 34 da Lei 8.443/1992.
Inicialmente, acerca da natureza dos embargos declaratórios, julgo relevante transcrever o seguinte excerto do elucidativo Acórdão 3339/2013-TCU-Primeira Câmara:
"A omissão para o acolhimento dos declaratórios é a que diz respeito à questão que deveria ter sido apreciada pelo colegiado mas não o foi. Não constitui omissão ou contradição a adoção de entendimento diverso do preferido pela parte, segundo seus próprios critérios de justiça e de acordo com sua particular interpretação das leis e da jurisprudência. Não há falar em omissão quando o acórdão analisa todas as questões submetidas a exame e as decide com base em teses jurídicas, jurisprudência, interpretação de leis e análise dos fatos que são diversos dos que os jurisdicionados entendem como mais adequados.
 (...) a contradição deve estar contida nos termos do decisum atacado, este compreendido no âmbito desta Corte como o conjunto: Relatório, Voto e Acórdão. Não cabe alegação de contradição entre o acórdão embargado e 'doutrina', 'jurisprudência' ou mesmo 'comando legal'. A alegação é pertinente em recurso de reconsideração ou pedido de reexame, no qual o comando atacado é contrastado com a jurisprudência, a doutrina e o ordenamento jurídico. Entretanto, é descabida em embargos de declaração, cuja única finalidade é esclarecer ou integrar a decisão embargada, excepcionalmente modificando-a."
Dito isso, observo que, no que se refere à análise da prescrição de ressarcimento ao erário frente ao que foi decidido pelo STF no RE 636.886/AL, não vislumbro a alegada contradição. Ao me manifestar no sentido de que a decisão do STF deveria ensejar a revisão da jurisprudência do Tribunal, deixei claro que não considerava possível uma imediata aplicação da tese fixada para o Tema 899. Conforme os motivos expostos no voto da deliberação embargada, concluí que, por ora, o encaminhamento adequado seria a manutenção do entendimento que estabelece a imprescritibilidade do débito, posição que, inclusive, ainda tem prevalecido nos julgamentos desta Corte. Portanto, não se observa qualquer contradição acerca desse tema.
No tocante à omissão sobre o argumento de que a condenação dos embargantes teria se fundamentado somente nos elementos constantes do inquérito policial, os quais não poderiam ser tratados como provas, cabe registrar que essa questão foi devidamente enfrentada no acórdão embargado. Quanto a esse argumento, a análise da unidade instrutora, transcrita no relatório do Acórdão 537/2021-TCU-Plenário e incorporada às minhas razões de decidir, dedicou um tópico específico (item "7. Provas") , do qual extraio o seguinte trecho:
"7.9. Ademais, apesar de haver afirmação da Unidade Técnica responsável pela instrução inicial do feito de que é praticamente impossível a comprovação de fraudes à licitação, cabe esclarecer aos recorrentes, conforme se extrai do contexto em que tais palavras foram escritas, que a constatação dessa prática ilícita é matéria a ser comprovada por provas indiciárias, eis que, por óbvio, não haverá documento assinado pelas partes reconhecendo ou afirmando o cometimento do crime.
7.10. Nesse sentido, além da licitude da interceptação telefônica, foram reunidos nos autos vários outros elementos coincidentes que revelam, sem margem para dúvidas, a ocorrência de fraude à licitação e devidamente caracterizada nos autos a participação das recorrentes, conforme seguinte destaque do voto do relator a quo:
 (...) 
7.11. Destarte, há conjunto indiciário nos autos que permitiram ao Tribunal, com a segurança que as penalidades imputadas requerem, concluir que houve de fato fraude ao procedimento licitatório." (grifo acrescido) 
Consignei, ainda, em meu voto, um resumo das evidências que fundamentaram a condenação dos recorrentes, manifestando-me conforme os trechos a seguir destacados:
"24. Em relação aos demais argumentos dos recorrentes, endosso a análise realizada pela Serur, que concluiu não serem capazes de alterar o acórdão recorrido. De fato, o ônus da prova sobre ocorrências imputadas a terceiros contratados pela Administração Pública cabe ao TCU. Nesse aspecto, entendo que as evidências existentes nos autos foram suficientes para formar convicção quanto às irregularidades apuradas. Vale relembrar, aqui, os fatos que levaram à condenação dos recorrentes.
 (...) 
32. Portanto, os indícios de fraudes não são frágeis, como alegam os recorrentes. Tampouco o argumento de que os contratos firmados pela Angraporto teriam sido adequadamente executados elide os atos irregulares adotados para que a recorrente fosse beneficiada na condução dos convites e na celebração de aditivos. Vale ressaltar que, no contrato da Plataforma P-XXII, os serviços efetivamente executados não foram aqueles inicialmente previstos no escopo da contratação, visto que a Angraporto não teria condições de permitir a atracação da plataforma em seu estaleiro." (grifos acrescidos) 
Dessa forma, não procede a alegação de omissão aventada pela Angraporto Offshore Logística Ltda. e por Mauro Luiz Soares Zamprogno.
Quanto à omissão sobre o argumento de que não havia entendimento sedimentado do TCU à época dos fatos sobre a necessidade de repetição de convite com menos de três licitantes, faço as considerações a seguir.
Inicialmente, observo que a análise contida no relatório da deliberação recorrida e adotada como minhas razões de decidir fundamentou-se, dentre outros julgados, na Decisão 477/2002-TCU-Segunda Câmara, portanto anterior à realização dos convites cujas irregularidades foram imputadas aos embargantes, ocorridas nos anos de 2003 e 2004. Destaco que essa decisão expediu determinação diretamente à Petrobras, no seguinte sentido:
"8.1.2. passe a efetuar a repetição do ato de convocação de outros possíveis interessados, na realização de processo licitatório - modalidade convite, quando não obtiver o número mínimo de três propostas válidas, ressalvada a hipótese prevista no § 7°, do art. 22, da Lei nº 8.666/93;"
Acrescento que a análise inicial das irregularidades, realizada no TC Processo 026.236/2007-6, que ensejou a prolação do Acórdão 3171/2010-TCU-Plenário e fundamentou a citação dos responsáveis, baseou-se na já mencionada Decisão 477/2002-TCU-Segunda Câmara, no Acórdão 2602/2003-TCU-Primeira Câmara e na Decisão 524/1999-Plenário. Por fim, anoto que a Súmula-TCU 248, que também fundamentou a sanção aplicada aos recorrentes, embora publicada em 2005, adotou como precedentes as seguintes deliberações do TCU: Decisão 392/1993-Segunda Câmara, Decisão 111/1996-Plenário, Decisão 96/1999-Plenário, Acórdão 784/2002-TCU-Primeira Câmara, e Acórdão 215/2003-TCU-Segunda Câmara.
Assim, à época da realização dos convites conduzidos pelos recorrentes já havia farta jurisprudência desta Corte no sentido de ser necessária a repetição do ato de convocação quando não obtidas no mínimo três propostas válidas, inclusive com determinação expressamente dirigida à Petrobras, fatos esses que foram adotados na análise dos recursos de reconsideração interpostos pelos embargantes. Por esses motivos, também foi refutado o argumento de que suas condutas foram respaldadas por parecer jurídico da Petrobras (JURÍDICO/JSERV 4649/08) , que aliás foi elaborado posteriormente, somente em abril de 2008. Portanto, não se verifica a omissão alegada.
No tocante ao argumento de que João Batista Zamprogno teria comprovado a emissão de convite para seis empresas, entendo que a questão foi suficientemente analisada pela Serur, conforme o seguinte trecho do relatório do acórdão embargado:
"14.11. Já João Baptista Zamprogno Pereira, ao apor sua assinatura no Relatório Final da comissão de licitações, deve ser responsabilizado por todos os atos praticados no curso do certame, inclusive a não comprovação de que houve o efetivo envio dos convites às licitantes.
14.12. De acordo com a própria Auditoria Interna da Petrobras, não havia comprovação da efetiva remessa do convite aos interessados, prova exigida no subitem 4.1.3.1.2 do Manual de Procedimentos Contratuais. Constataram, ainda, por circularização, que a Fels Setal do Brasil não havia recebido o convite, apesar de constar no relatório final da comissão como convidada (fl. 149, anexo 2) .
14.13. Diante disso e tendo o recorrente, gestor público, sido chamado a comprovar o efetivo envio dos convites a no mínimo três empresas do ramo, o que não se observa dos presentes autos, não cabe a simples alegação de que teriam sido convidados seis empresas sem o necessário suporte documental. 
14.14. Dessa forma, não há razões para se acatar o argumento trazido pelo recorrente João Baptista Zamprogno Pereira."
De qualquer forma, cabe observar que a falta de comprovação do envio dos convites às empresas não se consistiu como causa primordial para a irregularidade imputada ao embargante. Como visto, a questão reside na continuidade dos certames sem terem sido obtidas no mínimo três propostas válidas, o que não seria satisfeito pela mera comprovação do envio dos convites a um mínimo de três empresas.
Sobre a adoção do prazo quinquenal para a prescrição punitiva, conforme decidido no MS 32.201/DF, tal alegação também foi rejeitada pela Serur com base na regra assentada por meio do Acórdão 1441/2016-TCU-Plenário. Em verdade, as presentes razões recursais já foram analisadas na deliberação recorrida, não caracterizando omissão o fato de não terem sido adotadas as teses e interpretações preferidas pelos embargantes.
Ainda nessa questão, cabe trazer o entendimento do Min. Substituto Augusto Sherman no voto do Acórdão 6590/2021-TCU-Primeira Câmara:
"Em relação à aplicação do prazo da Lei 9.873/1999 para exercício da pretensão punitiva, vale dizer que o tema não é novo no âmbito desta Corte, embora possa ter assumido novos contornos a partir de deliberações recentes do STF. Inobstante, vale lembrar que o Acórdão 1441/2016-TCU-Plenário resolveu incidente de uniformização de jurisprudência, no sentido de se aplicarem os dispositivos previstos no Código Civil, em especial no seu art. 205, que estabelece prazo decenal, dada a inexistência de regra específica. Dito isso, considerando-se o parâmetro jurisprudencial pacificado nesta Casa, no qual já se discutiu a aplicabilidade da Lei 9.873/1999 ao caso, sem pretender-me me alongar no tema, os precedentes mencionados a este respeito aplicam-se, como se sabe, a casos isolados, não possuindo eficácia erga omnes, não havendo reparos a serem feitos na decisão vergastada."
Na realidade, ficou claro que a maioria das ilações lançadas consistem em tentativa de rediscutir o mérito da matéria decidida por este Colegiado. Contudo, tal finalidade é incabível na espécie recursal eleita, a qual é via estreita destinada tão somente a integrar ou esclarecer a decisão impugnada. De tal modo que, inexistindo as alegadas contradições e omissões, e não havendo sido identificados outros vícios a serem sanados na deliberação atacada, devem ser rejeitados os presentes embargos.
Ante o exposto, voto por que o Tribunal adote o Acórdão que ora submeto à deliberação deste Colegiado.
TCU, Sala das Sessões, em 9 de junho de 2021.
Ministro BRUNO DANTAS 
Relator